ACORDAO-COMPLETO-2476121

ACÓRDÃO 8662/2021 ATA 20/2021 - PRIMEIRA CÂMARA

VISTOS, relatados e discutidos estes autos de processo de pedido de reexame interposto contra o Acórdão 3745/2019-TCU-Primeira Câmara,
ACORDAM os Ministros do Tribunal de Contas da União, reunidos em sessão da Primeira Câmara, diante das razões expostas pelo relator e com fundamento na Lei 8.443/1992, arts. 33 e 48, e na decisão proferida pelo Supremo Tribunal Federal no RE 636.553/RS, em:
9.1. conhecer do presente recurso para, no mérito, conceder a ele provimento parcial para reconhecer o registro tácito da presente concessão, ocorrido em 11/2/2015;
9.2. determinar ao Tribunal Regional Eleitoral de Roraima que observe os exatos termos da modulação adotada pelo Supremo Tribunal Federal no RE 638115-ED-ED;
9.3. dar ciência desta deliberação à sra. Maria Auxiliadora Pinheiro Leite e ao Tribunal Regional Eleitoral de Roraima.

PESSOAL. PEDIDO DE REEXAME. REGISTRO TÁCITO.

Primeira Câmara

Tribunal Regional Eleitoral de Roraima.

3. Interessados/Responsáveis/Recorrentes:
3.1. Interessado: Maria Auxiliadora Pinheiro Leite (XXX.546.938-XX)
3.2. Recorrente: Maria Auxiliadora Pinheiro Leite (XXX.546.938-XX).

13.1. Ministros presentes: Walton Alencar Rodrigues (Presidente), Benjamin Zymler (Relator), Vital do Rêgo e Jorge Oliveira.
13.2. Ministro-Substituto presente: Augusto Sherman Cavalcanti.

Maria Auxiliadora Pinheiro Leite

BENJAMIN ZYMLER

Ministro-Substituto Weder de Oliveira.

Adoto como relatório a bem-lançada instrução a cargo da Secretaria de Recursos (Serur) , com a qual manifestou sua anuência o representante do Ministério Público junto ao Tribunal de Contas da União (MPTCU) :
"INTRODUÇÃO
1.	Trata-se de pedido de reexame (peça 26) interposto pela Sra. Maria Auxiliadora Pinheiro Leite, ex-servidora do TRE/RR contra o Acórdão 3745/2019-TCU-Primeira Câmara (peça 20) , que teve como relator o Excelentíssimo Senhor Ministro Substituto Weder de Oliveira.
1.1. A deliberação recorrida apresenta o seguinte teor:
VISTOS, relatados e discutidos estes autos de ato de concessão inicial de aposentadoria à Sra. Maria Auxiliadora Pinheiro Leite, emitido pelo Tribunal Regional Eleitoral de Roraima (TRE/RR) .
ACORDAM os ministros do Tribunal de Contas da União, reunidos em sessão da 1ª Câmara, ante as razões expostas pelo relator, em:
9.1. considerar ilegal a aposentadoria da Sra. Maria Auxiliadora Pinheiro Leite (peça 15) , negando-lhe o registro, nos termos do § 1º do art. 260 do Regimento Interno;
9.2. dispensar o ressarcimento das quantias indevidamente recebidas de boa-fé (enunciado 106 da súmula da jurisprudência predominante do Tribunal) ;
9.3. determinar ao Tribunal Regional Eleitoral de Roraima que:
9.3.1.  em razão da decisão proferida pelo Supremo Tribunal Federal no RE 638115/CE, repercussão geral, tese 395, e nos embargos de declaração julgados em 30/6/2017, de relatoria Ministro Gilmar Mendes no mesmo recurso extraordinário, suspenda todo e qualquer pagamento concernente ao ato impugnado, excluindo a parcela referente à incorporação de 'quintos' de CJ-2 dos proventos da interessada, comunicando ao Tribunal as providências adotadas, nos termos dos arts. 262, caput, do RI/TCU, e 8º, caput, da Resolução TCU 206/2007;
9.3.2. cadastre novo ato de aposentadoria livre da irregularidade verificada, submetendo-o no prazo de 30 (trinta) dias à apreciação deste Tribunal, nos termos do art. 262, caput e § 2º, do RI/TCU e 19, § 3º, da Instrução Normativa TCU 78/2018;
9.3.3. dê ciência, no prazo de 15 (quinze) dias, do inteiro teor desta deliberação à interessada, informando-lhe que o efeito suspensivo proveniente da eventual interposição de recurso não a exime da devolução dos valores percebidos indevidamente após o recebimento da notificação, em caso de não provimento do recurso;
9.4. encerrar o processo e arquivar os presentes autos (grifos acrescidos) .
HISTÓRICO 
2.		O ato de aposentadoria da recorrente foi julgado ilegal por conter incorporação de quintos após a edição da Lei 9.624/1998.
ADMISSIBILIDADE
3.	Reitera-se o exame de admissibilidade realizado pelo Sar/Serur (peça 27) , que opinou pelo conhecimento do recurso, nos termos do artigo 48 da Lei 8.443/1992, c/c os artigos 285 e 286, parágrafo único, do RI/TCU, suspendendo-se os efeitos dos subitens 9.1, 9.3, 9.3.1 e 9.3.2 do Acórdão 3745/2019-TCU-Primeira Câmara. O Excelentíssimo Senhor Ministro Benjamin Zymler, mediante despacho de peça 30, concordou com esta unidade técnica.
PRELIMINAR DE REGISTRO TÁCITO 
4.	Cumpre observar que o ato de aposentadoria de peça 15, que tem a recorrente como beneficiária, foi disponibilizado ao TCU em 12/2/2010 e julgado ilegal, em Sessão de 14/5/2019, pela Primeira Câmara (peça 20) .
4.1.	De acordo com as disposições do Acórdão 587/2011-TCU-Plenário, da Relatoria do E. Ministro Valmir Campelo, vinha esta Corte decidindo que o transcurso de mais de cinco anos desde a entrada do ato de pessoal no TCU, embora não consolidasse situações de ilegalidade, em razão da precariedade dos atos de concessão, cuja natureza é complexa, gerava a necessidade de instauração do contraditório.
4.2.	A consolidação de atos sujeitos a registro manifestamente ilegais, em razão do transcurso de grande lapso temporal, em respeito ao princípio da segurança jurídica, só era admitida pelo TCU em situações excepcionais, quando caracterizada a irreversibilidade da situação fática do interessado ou demonstrado que este estaria sujeito a prejuízo insuportável, caso o correspondente ato de concessão fosse julgado ilegal (cf., e.g., Acórdão 2251/2014-TCU-Plenário, Relator E. Ministro Bruno Dantas) .
4.3.	No entanto, em 19/2/2020, o Pretório Excelso, ao julgar o Recurso Extraordinário 636.553/RS, apreciando o Tema 445 da repercussão geral, fixou a seguinte tese:
Em atenção aos princípios da segurança jurídica e da confiança legítima, os Tribunais de Contas estão sujeitos ao prazo de 5 anos para o julgamento da legalidade do ato de concessão inicial de aposentadoria, reforma ou pensão, a contar da chegada do processo à respectiva Corte de Contas.  
4.4.	Naquela ocasião, o Relator, E. Ministro Gilmar Mendes, fundamentou a adoção do prazo de cinco anos por analogia ao prazo previsto no Decreto 20.910/1932, tendo mencionado, ainda, ser esse lapso temporal equivalente ao previsto nas Leis 9.873/1999 e 9.784/1999.
4.5.	Assim, estabeleceu o prazo de cinco anos para que o Tribunal de Contas aprecie o ato, autorizando ou negando o respectivo registro.  
4.6.	Sobre o impacto do julgamento do Guardião da Constituição no RE 636.553/RS, em processos sujeitos a registro no TCU, traz-se à colação as pertinentes observações do Excelentíssimo Senhor Ministro Walton Alencar Rodrigues, por ocasião do Acórdão 122/2021-TCU-Plenário (TC Processo 013.339/2020-6) :
	Sem embargo de considerar o mérito da decisão do STF, o anterior entendimento acerca da observância do contraditório e da ampla defesa após o transcurso de cinco anos desde a chegada do processo no TCU restou prejudicado, porquanto, após esse tempo, segundo prelecionou o Relator da matéria no STF, o ato deve ser considerado 'registrado tacitamente'. 
	No julgamento dos embargos de declaração, opostos em face dessa decisão, finalizado em 4/12/2020, o  E. Relator aduziu que, 'passado esse prazo [de cinco anos, contado de forma ininterrupta, a partir da chegada do processo à corte de contas] sem finalização do processo, o ato restará automaticamente estabilizado. Abre-se, a partir daí, a possibilidade de sua revisão, nos termos do art. 54 da Lei 9.873/1999' (grifos meus) . 
	A expressa menção do relator à possibilidade de revisão do ato considerado tacitamente registrado impõe novas considerações e imediatas providências por parte desta Corte.
	Relativamente à área de pessoal da Administração Federal, já tive a oportunidade de fazer inúmeros pronunciamentos acerca do acúmulo dos processos na Sefip, que há pouco tempo passavam em muito de cem mil, ajuntados ao longo dos anos. Grande parte desses processos foram devolvidos aos órgãos de origem para correção de irregularidades e reenvio ao TCU. E os que permaneceram desafiam a capacidade de trabalho do Tribunal.
 (...) 
	Por esse motivo conclui-se que, a partir do registro tácito do ato de concessão, é possível a sua revisão, no prazo de 5 anos, com base no aludido artigo da lei de processo administrativo [art. 54 da Lei 9.784/1999.
	Esse entendimento é plenamente compatível com o disposto no art. 260, § 2º, do Regimento Interno do TCU, in verbis:
§ 2º O acórdão que considerar legal o ato e determinar o seu registro não faz coisa julgada administrativa e poderá ser revisto de ofício pelo Tribunal, com a oitiva do Ministério Público e do beneficiário do ato, dentro do prazo de cinco anos da apreciação, se verificado que o ato viola a ordem jurídica, ou a qualquer tempo, no caso de comprovada má-fé.  
	Registro que o E. Relator no STF, ao apreciar os embargos de declaração, expressamente entendeu desnecessária a modulação de efeitos da decisão adotada no RE 636.553/RS, devendo ser aplicada imediatamente, com efeitos ex tunc.
	Em síntese, o entendimento adotado pelo Supremo Tribunal Federal, em sede de recurso extraordinário, com repercussão geral reconhecida, deve ser observado por todos os juízes e tribunais, nos termos dos arts. 927, inciso III, e 1.030 do Código de Processo Civil.
	Cabe ao TCU, por conseguinte, em atendimento à disposição legal e aos princípios da eficiência, da razoável duração do processo e da isonomia, evoluir, no entendimento e nos procedimentos, para compatibilizar suas decisões com a recente tese da Suprema Corte.
	Chamo a atenção que as despesas atinentes a pessoal, como as reformas, aposentadorias e pensões, além de vencimentos, subsídios etc., configuram os maiores gastos da União Federal - maior mesmo que os juros da dívida - sendo inconcebível que servidores públicos federais continuem fazendo letra morta das normas jurídicas e da Constituição em vigor, mantendo o pagamento de verbas a que não fazem jus, segundo plúrimas decisões do TCU e dos órgãos do Poder Judiciário, como é o caso dos autos.
4.7.	No caso concreto, vale repisar que o ato de aposentadoria em reexame foi disponibilizado ao TCU em 12/2/2010. Assim, é de se entender que houve o seu registro tácito em 12/2/2015 e o seu aperfeiçoamento definitivo, no TCU, em 12/2/2020, apesar do Acórdão 3745/2019-TCU-Primeira Câmara (ora recorrido) , o que impõe a necessidade de prover o presente recurso. 
4.8.	Nesse sentir, é de se entender que o ato de aposentadoria sub examine deve ser considerado tacitamente registrado, com proposta de arquivamento do processo correspondente e ciência ao órgão de origem, visto não ser mais possível, na espécie, a aplicação das disposições contidas no art. 260, § 2º do Regimento Interno do TCU, in verbis:
§ 2º O acórdão que considerar legal o ato e determinar o seu registro não faz coisa julgada administrativa e poderá ser revisto de ofício pelo Tribunal, com a oitiva do Ministério Público e do beneficiário do ato, dentro do prazo de cinco anos da apreciação, se verificado que o ato viola a ordem jurídica, ou a qualquer tempo, no caso de comprovada má-fé. 
4.9.	A conclusão ora apresentada nesta instrução vai ao encontro da orientação emanada do Pretório Excelso e do Plenário do Tribunal de Contas da União.
CONCLUSÃO
5.	Diante do exposto, é de se concluir que o ato de aposentadoria sub examine deve ser considerado tacitamente registrado, com proposta de arquivamento do processo correspondente e ciência ao órgão de origem, ante a impossibilidade de aplicação das disposições contidas no art. 260, § 2º do Regimento Interno do TCU, que trata da revisão de ofício.
PROPOSTA DE ENCAMINHAMENTO
6.	Ante o exposto, submetem-se os autos à consideração superior, propondo-se, com fundamento no art. 48 da Lei 8.443/1992:
a) conhecer do recurso interposto, para, no mérito, dar-lhe provimento, no sentido de tornar sem efeito o acórdão recorrido, considerando o ato de aposentadoria de peça 15 tacitamente registrado, com proposta de arquivamento do processo correspondente;
b) informar à recorrente e demais interessados do acórdão a ser proferido, destacando que o relatório e o voto que o fundamentam podem ser acessados por meio do endereço eletrônico www.tcu.gov.br/acordaos. ".
É o relatório.

não há

Procurador Rodrigo Medeiros de Lima.

PESSOAL. PEDIDO DE REEXAME EM APOSENTADORIA. INCORPORAÇÃO DE "QUINTOS" APÓS 8/4/1998. ATO DE APOSENTADORIA AO QUAL SE NEGOU REGISTRO. CONHECIMENTO. RE 636.553/RS. REGISTRO TÁCITO. IMPOSSIBILIDADE DE REVISÃO DE OFÍCIO. PROVIMENTO PARCIAL. DETERMINAÇÃO AO ÓRGÃO DE ORIGEM QUE OBSERVE A MODULAÇÃO ADOTADA PELO STF NO RE 638115-ED-ED.

APOSENTADORIA (APOS)

Secretaria de Recursos (Serur); Secretaria de Fiscalização de Integridade de Atos e Pagamentos de Pessoal e de Benefícios Sociais (Sefip).

Trata-se de pedido de reexame interposto pela sra. Maria Auxiliadora Pinheiro Leite, ex-servidora do TRE/RR, contra o Acórdão 3745/2019-TCU-Primeira Câmara (rel. Ministro-Substituto Weder de Oliveira) por meio do qual o ato de aposentadoria da interessada foi considerado ilegal em virtude da incorporação indevida de "quintos" após 8/4/1998.
2. O ato em comento deu entrada nesta Corte de Contas em 12/2/2010.
3. Em 10/7/2017 (pç. 12) , a interessada, aposentada por invalidez permanente, com proventos integrais e com fundamento na EC 41/2003, foi notificada da seguinte suposta irregularidade no seu ato de concessão de aposentadoria:
"Inconsistência: Incorporação de quintos (CJ-2) , com fundamento no art. 62-A da Lei 8.112/1990, c/c os arts. 3º e 10º da Lei 8.911/1994 e art. 3º da Lei 9.624/1998, decorrente de exercício de função de direção, chefia ou assessoramento, de cargo de provimento em comissão ou de natureza especial após 1998, uma vez que esta Corte de Contas considera que a incorporação da vantagem somente é possível até a data de publicação da Lei 9.624/1998, ocorrida em 8/4/1998. Esse entendimento está escorado no decidido pelo Supremo Tribunal Federal, no RE 638.115/CE, e em recente jurisprudência do TCU (Acórdão 2444/2015-TCU-Plenário, relator Ministro André Luis de Carvalho, Acórdão 5380/2016-TCU-Segunda Câmara, relator Ministro Vital do Rêgo, e Acórdão 8788/2016-TCU-Segunda Câmara, relator Ministro Augusto Nardes) . Além disso, estaria assegurado o cômputo do tempo residual de exercício de funções comissionadas não empregado até 10/11/1997, para a incorporação de parcela de décimo, com termo final na data específica em que o servidor completasse o interstício de doze meses, de acordo com a sistemática definida na redação original do art. 3º da Lei 8.911/1994, e todas as parcelas incorporadas, na forma de quintos, deveriam ser transformadas em décimos, e estes, em VPNI - vantagem pessoal nominalmente identificada (Decisão 925/1999, Acórdãos 731/2003 e 732/2003, todos do Plenário) ."
4. A inativa apresentou suas razões em 21/7/2017 (pç. 13) , não acolhidas pela deliberação recorrida, da qual constaram as seguintes determinações:
"9.3. determinar ao Tribunal Regional Eleitoral de Roraima que: 
9.3.1. em razão da decisão proferida pelo Supremo Tribunal Federal no RE 638115/CE, repercussão geral, tese 395, e nos embargos de declaração julgados em 30/6/2017, de relatoria Ministro Gilmar Mendes no mesmo recurso extraordinário, suspenda todo e qualquer pagamento concernente ao ato impugnado, excluindo a parcela referente à incorporação de "quintos" de CJ-2 dos proventos da interessada, comunicando ao Tribunal as providências adotadas, nos termos dos arts. 262, caput, do RI/TCU, e 8º, caput, da Resolução TCU 206/2007; 
9.3.2. cadastre novo ato de aposentadoria livre da irregularidade verificada, submetendo-o no prazo de 30 (trinta) dias à apreciação deste Tribunal, nos termos do art. 262, caput e § 2º, do RI/TCU e 19, § 3º, da Instrução Normativa TCU 78/2018;
[...]"
5. Após apreciar o recurso da sra. Maria Auxiliadora Pinheiro Leite, a Serur, com a anuência do representante do MPTCU, propôs que fosse a ele dado provimento e promovido o arquivamento do processo, diante da impossibilidade de se proceder à revisão de ofício a que se refere o § 2º do art. 260 do Regimento Interno do TCU. 
6. De fato, na linha do entendimento consubstanciado no RE 636.553/RS, apreciado pelo Supremo Tribunal Federal (STF) , o registro tácito do ato de aposentadoria da interessada se consolidou, nada obstante este Tribunal tenha observado rigorosamente a sistemática anterior, assentada na jurisprudência do próprio STF. 
7. É dizer, foi assegurado à interessada a oportunidade de se manifestar previamente ao julgamento, por ter o ato de aposentadoria ingressado nesta Corte cerca de sete anos antes da instrução da unidade técnica. Naquela oportunidade, em 10/10/2017, não se cogitava da possibilidade de ocorrência do chamado "registro tácito", construção elaborada pela da Suprema Corte no mencionado recurso extraordinário.
8. De toda sorte, independentemente da existência de registro, deve o órgão de origem observar o que ficou decidido pelo STF no RE 638.115/CE, no qual foi aprovada a tese de repercussão geral 395, com a modulação constante dos embargos declaratórios em embargos declaratórios (RE 638115-ED-ED) , apreciados pelo Tribunal Pleno em 18/12/2019 (rel. Ministro Gilmar Mendes) .
9. Naquela ocasião, a Corte Constitucional deliberou pela manutenção dos valores de "quintos" incorporados após 8/4/1998, em virtude de decisão judicial transitada em julgado. Nessa hipótese, a vantagem deve ser paga sob a forma de vantagem pessoal nominalmente identificada (VPNI) , como a servidora vem recebendo.
10. Contudo, para aqueles que incorporaram a vantagem após a data-limite em decorrência de decisão administrativa, o STF previu sua paulatina absorção:
"Embargos de declaração nos embargos de declaração no recurso extraordinário. 2. Repercussão Geral. 3. Direito Administrativo. Servidor público. 4. É inconstitucional a incorporação de quintos decorrente do exercício de funções comissionadas no período compreendido entre a edição da Lei 9.624/1998 e a MP 2.225-48/2001. 5. Cessação imediata do pagamento dos quintos incorporados por força de decisão judicial transitada em julgado. Impossibilidade. Existência de mecanismos em nosso ordenamento aptos a rescindir o título executivo, ou ao menos torná-lo inexigível, quando a sentença exequenda fundamentar-se em interpretação considerada inconstitucional pelo STF. Embargos acolhidos neste ponto. 6. Verbas recebidas em decorrência de decisões administrativas. Manutenção da decisão. Inaplicabilidade do art. 54 da Lei 9.784/99. Dispositivo direcionado à Administração Pública, que não impede a apreciação judicial. Necessidade de observância do princípio da segurança jurídica. Recebimento de boa-fé. Decurso do tempo. 7. Modulação dos efeitos da decisão. Manutenção do pagamento da referida parcela incorporada em decorrência de decisões administrativas, até que sejam absorvidas por quaisquer reajustes futuros a contar da data do presente julgamento. 8. Parcelas recebidas em virtude de decisão judicial sem trânsito em julgado. Sobrestados em virtude da repercussão geral. Modulação dos efeitos para manter o pagamento àqueles servidores que continuam recebendo os quintos até absorção por reajustes futuros. 9. Julgamento Virtual. Ausência de violação ao Princípio da Colegialidade. 10. Embargos de declaração parcialmente acolhidos, com efeitos infringentes, para reconhecer indevida a cessação imediata do pagamento dos quintos quando fundado em decisão judicial transitada em julgado. Quanto às verbas recebidas em virtude de decisões administrativas, apesar de reconhecer-se sua inconstitucionalidade, modulam-se os efeitos da decisão, determinando que o pagamento da parcela seja mantida até sua absorção integral por quaisquer reajustes futuros concedidos aos servidores. Por fim, quanto às parcelas que continuam sendo pagas em virtude de decisões judiciais sem trânsito em julgado, também modulam-se os efeitos da decisão, determinando que o pagamento da parcela seja mantida até sua absorção integral por quaisquer reajustes futuros concedidos aos servidores."
11. Na situação em exame, a recorrente alega que teria sido beneficiada por dois mandados de segurança (MS 81 e MS 99) impetrados pela Astre (Associação dos Servidores do Tribunal Regional Eleitoral de Roraima) junto ao próprio órgão de origem, a saber, o Tribunal Regional Eleitoral de Roraima (TRE/RR) . 
12. Não está cabalmente demonstrado nos autos qual seria a decisão judicial a beneficiar a servidora, não sendo razoável supor que tenha logrado a tutela em ambos os processos. 
13. Esse ponto, saliento, não foi objeto de exame pela unidade técnica especializada e nem tampouco pelo MPTCU.
14. Assim sendo, divergindo parcialmente dos pareceres e considerando que, independentemente de registro, cabe ao TRE/RR dar cumprimento ao que ficou decidido no RE 638.115/CE, proponho o parcial provimento do recurso, sem embargo das determinações pertinentes para a origem.
Diante do exposto, VOTO por que o Tribunal adote a deliberação que ora submeto a este colegiado.  
TCU, Sala das Sessões, em 15 de junho de 2021.
BENJAMIN ZYMLER 
Relator